【裁判字號】    95,訴,290
【裁判日期】    950731
【裁判案由】    貪污治罪
【裁判全文】
臺灣嘉義地方法院刑事判決               95年度訴字第290號
公  訴  人  臺灣嘉義地方法院檢察署檢察官
被      告  乙○○
選任辯護人  林彥百律師
上列被告因貪污治罪案件，經檢察官聲請簡易判決處刑（94年度
偵瀆字第18號），本院認不宜以簡易判決處刑，改依通常程序審
理，判決如下：
    主  文
乙○○無罪。
    理  由
一、本件公訴意旨略以：被告乙○○於92年12月至94年11月1日
    期間擔任嘉義市警察局少年警察隊隊長，係依據法令從事公
    務之人員，明知於附表所示時段並未實際執行時外督勤、少
    年查訪業務，竟基於意圖為自己不法所有之概括犯意，利用
    此職務上之機會，先後於民國93年11月上旬、94年5月上旬
    ，連續向嘉義市警察局申報附表時段之超勤加班費，致嘉義
    市警察局因之陷於錯誤而如數發給其所申報之超勤加班費共
    計16小時，共計詐得新臺幣（下同）5,134元。嗣於95年2月
    23日，乙○○將上揭虛報支領超勤加班費款項如數繳回嘉義
    市警察局。因認被告涉犯貪污治罪條例第5條第1項第2款之
    利用職務上機會詐取財物罪嫌。
二、按犯罪事實應依證據認定之，無證據不得認定犯罪事實﹔不
    能證明被告犯罪者，應諭知無罪之判決，刑事訴訟法第154
    條第2項、第301條第1項分別定有明文。又刑事訴訟法第161
    條第1項規定，檢察官就被告犯罪事實，應負舉證責任，並
    指出證明之方法。因此，檢察官對於起訴之犯罪事實，應負
    提出證據及說服之實質舉證責任。倘其所提出之證據，不足
    為被告有罪之積極證明，或其闡明之證明方法，無從說服法
    官以形成被告有罪之心證，基於無罪推定之原則，自應為被
    告無罪判決之諭知（最高法院92年臺上字第128號判例要旨
    參照）。
三、公訴人據以認定被告乙○○涉有貪污治罪條例第5條第1項第
    2款之利用職務上之機會詐取財物罪嫌，無非係以(1)被告於
    偵查中之自白；(2)證人即嘉義市警察局人事室主任劉玉琳偵
    查時之證述；(3)被告於附表編號執勤時段內之93年10月21
    日20時29分，駕駛警備車停放在臺南市白雪里第2停車場內
    之現場照片1紙；(4)如附表所示被告申領超勤加班之相關書
    證；(5)被告繳回虛報支領款項之收據1紙，作為論據。惟被
    告於審理時堅詞否認有上開犯行，辯稱：伊於附表各時段，
    均各實際督勤1小時餘，告一段落後始返家照顧罹患憂鬱症
    之母親，並非全無督勤事實，且警察機關申領超勤加班費，
    係按月審核，並有金額上限，與一般行政加班採逐日逐次審
    核不同，被告於93年10月份、94年4月份，實際超勤加班各
    達60餘小時、70小時，縱扣除附表時段之超勤加班時數，亦
    顯逾各當月得請領加班費之上限，而得以申領最高金額之加
    班費，是被告實無詐取加班費之故意等語。
四、經查：
  (一)公訴人所指被告於附表時段並未實際督勤，然申報前揭時段
    之超勤加班費之事實，業據被告自白不諱，並有相片1紙在
    卷可佐；被告於93年11月上旬申報10月份超勤加班費、於94
    年5月上旬申報4月份超勤加班費之事實，亦有附表所列書證
    可憑，是被告連續虛報附表時段之超勤加班事實，應可採信
    。惟被告是否有詐領超勤加班費之故意，以及是否因申報附
    表所載時段之超勤加班而取得財物，則均需積極證據予以證
    明。
  (二)關於嘉義市警察局超勤加班費之審核，依證人即嘉義市警察
    局人事室股長甲○○證稱：「因為每月的預算不一樣，所以
    每月申請最高超勤金額就不同」、「因為我們報領超勤的人
    數很多，我們都是按照書面審核」、「我們印領清冊上面是
    他整個月的超勤時數總和，.. 如果我們核對勤務表、出入
    登記簿，跟印領清冊的時數符合的話，我們就核給他最高額
    度」、「（問：是否不管某警員某月超勤時數多少，只要他
    超勤加班達到支領最高金額的時數的話，就核給最高金額？
    ）是的」等語（見本院95年度嘉簡字第507號卷第29頁）、
    「不管加班時數多少，只要超過最高加班費，就只核給最高
    加班費」等語（見本院卷第59頁）。是被告所屬嘉義市警察
    局之警員申報超勤加班以及核給方式，係以月為單位申報、
    核給，且僅需申報超勤加班費累計達當月最高加班費限額，
    即核給該月最高加班費。
  (三)查本件依卷內嘉義市警察局少年隊93年10月、94年4月超勤
    加班費申請及印領清冊記載（見偵查卷第28頁、48頁），該
    警局少年隊於93年10月、94年4月之最高超勤加班請領金額
    各為12,000元、14,000元；被告於93年10月、94年4月超勤
    加班之每小時支領金額，則各為319元、329元。則依前述關
    於嘉義市警察局核發加班費之說明，被告於93年10月份及94
    年4月份，僅各需超勤加班達37.62小時、42.55小時【計算
    式：12,000/319=37.62；14,000/329=42.55】，即可領取各
    當月超勤加班最高金額12,000元、14,000元。而被告於93年
    10月份、94年4月份之超勤加班時數，分別係68小時及70小
    時，此有前開超勤加班費申請及印領清冊可稽。嘉義市警察
    局之加班費申領辦法係以月為單位申報，已見前述，又扣除
    附表申報超勤加班之時數後，被告於93年10月份、94年4月
    份之超勤時數，復分別有56小時、66小時【93年10月份，係
    68小時扣除附表編號時段之12小時，為56小時；94年
    4月份，係70小時扣除附表編號時段之4小時，為66小時】
    ，均顯然超過93年10月、94年4月得請領最高加班費所需之
    超勤加班時數（93年10月為37.62小時、94年4月為42.55小
    時），其領取各該月最高加班費上限12,000元、14,000元，
    並無溢領聲請意旨所指5,134元加班費情形，自無從認定被
    告因虛報附表所示加班時段，而獲取財物。且經證人甲○○
    到庭，亦證稱被告每月超勤時數超過請領當月最高加班費金
    額所需時數部分，亦無從資以領得何獎金等語（見同上刑事
    簡易卷第30頁），是被告雖虛列附表時段加班，難認具有詐
    領加班費之犯意。
  (四)至公訴人除前述證據外，另舉93年10月22日21時53分許、10
    月23日20時50分許、10月24日17時38分許、12月26日15時51
    分許，被告所駕駛之警備車停放於住處附近停車場之現場照
    片為據，惟上開時間，均不在附表所示超勤加班時段之內，
    是上開現場照片，不足作為檢察官聲請簡易判決事實之證據
    ，無從援引為被告不利之認定，附此敘明。
五、依前所述，公訴人所舉證據，僅能證明被告於附表時段並未
    實際督勤，卻申報加班費之事實，尚不足證明被告有詐領加
    班費故意，或因前揭虛列超勤加班，即獲取財物。公訴人所
    舉事證既無從說服本院以形成被告有罪之心證，依上揭法條
    規定及說明，自應為被告無罪判決之諭知。
六、至被告於附表編號所載時段未實際督勤卻出具該時段之勤
    務督導報告，是否另涉公務員登載不實犯行，宜由檢察官另
    行偵辦。
七、據上論斷，應依刑事訴訟法第301條第1項，判決如主文。
中    華    民    國    95    年    7     月    31    日
                  刑事第一庭審判長法  官  許  進  國
                                  法  官  張  道  周
                                  法  官  鄧  晴  馨
上列正本證明與原本無異。
如不服本判決，應於判決送達後10日內向本院提出上訴狀（應附
繕本）。告訴人或被害人如對於本判決不服者，應具備理由請求
檢察官上訴，其上訴期間之計算係以檢察官收受判決正本之日期
為準。
中    華    民    國    95    年    7     月    31    日
                                   書記官  陳  慶  時
附表：
┌────────────┬───────────────────────────┐
│ 報  支  加  班  時  間 │   相    關    書   證                                │
├────────────┼───────────────────────────┤
│93年10月21日20時至翌日│(1)嘉義市警察局少年警察隊員警出入登記簿影本（93年10月21│
│  凌晨1時               │  日、22日、23日、25日、27日）。                      │
│93年10月22日凌晨1時至5│(2)嘉義市警察局少年警察隊支領超勤加班費全月份工作時數報│
│  時                    │  表影本（93年10月）。                                │
│93年10月25日19時至翌日│(3)嘉義市警察局少年隊93年10月超勤加班費申請及印領清冊。│
│  凌晨1時               │(4)嘉義市警察局少年隊支領超勤津貼全月份工作時報告表（93│
│                        │  年10月）。                                          │
│                        │(5)被告93年10月22日、26日勤務督導報告。                │
│                        │(6)嘉義市警察局第4層督導計劃表影本（93年10月至12月）。 │
├────────────┼───────────────────────────┤
│94年4月21日20時至翌日 │(1)嘉義市警察局少年警察隊員警出入登記簿影本（94年4月21 │
│  凌晨1時               │  日至94年4月22日）                                   │
│                        │(2)嘉義市警察局少年警察隊支領超勤加班費全月份工作時數報│
│                        │  表（94年4月）。                                     │
│                        │(3)嘉義市警察局少年隊94年4月超勤加班費申請及印領清冊。 │
│                        │(4)94年4月義市警察局少年隊支領超勤津貼全月份工作時報告 │
│                        │  表。                                                │
│                        │(5)嘉義市警察局第4層督導計劃表影本（94年1月中旬、1月下 │
│                        │  旬、4月下旬）。                                     │
└────────────┴───────────────────────────┘


司法院資訊處製作；財團法人民間司法改革基金會備份。
